臺灣臺中地方法院民事判決　九十年度訴字第三九五九號
　　原　　　告　李易駿
　　訴訟代理人　丙○○
　　　　　　　　丁○○
　　被　　　告　台中市政府
　　法定代理人　乙○○
　　訴訟代理人　甲○○
右當事人間請求拆除地上物事件，本院判決如左：
    主      文
原告之訴及其假執行之聲請均駁回。
訴訟費用由原告負擔。
    事      實
甲、原告方面：
一、聲明：求為判決被告應將坐落台中市○區○○○段一０八五號如附圖所示（Ａ）部分、
          面積０．０一二九公頃之土地上柏油路面拆除，將該部分土地返還原告；願供擔
          保請准宣告假執行。
二、陳述：
（一）坐落台中市○區○○○段一０八五號土地（下稱系爭土地）為原告所有，不料被告在
      開闢同段一０八五─一地號土地為巷道時，竟未經原告同意，擅自在原告所有如附圖
      所示（Ａ）部分、面積０．０一二九公頃之土地上舖設柏油路面，作為巷道供通行使
      用。
（二）按所有人對於無權占有或侵奪其所有物者，得請求返還之，對於妨害其所有權者，得
      請求除去之，民法第七百六十七條定有明文。被告無權占有原告前開土地，在地上舖
      設柏油路供巷道行使，則原告自得依前開規定請求被告拆除地上柏油路面回復原狀，
      並將土地交還原告。
（三）民國（下同）六十四年四月三十日經台中市都市計劃公告，系爭一０八五號土地並非
      道路用地，而是商業區，現場之六米道路早於六十七年十二月二十日逕為分割完畢。
      而既成巷道係為人民無地（道）可通外而不便，在自然方便行走之下，行走出來供人
      民通行行之有年者，經政府認定始稱既成道路，而土地法第四十三條規定，依本法（
      土地法）所為之登記有絕對之效力，及市區道路條例規定，市區道路之修築及寬度應
      依都市計劃之規定辦理，所需土地得依法徵收之，故而系爭土地是合法登記，非既成
      道路，應受保障。至於司法院解釋：「如因公用或其他公益目的為必要」，請被告提
      出上開必要之條件，否則不可擅自主張。又依八十一年十一月二十五日土地登記申請
      書所附使用分區證明書內「計劃書中有無特別使用規定」部分勾選為「無」，可證明
      該時並無地役權之記載且地上權契約書土地標示地目為：田，足見確無地役權存在。
（四）被告所提出之航照圖為真，原告並不爭執，但該圖並非地籍圖，自不可採，按原光明
      六巷現為崇倫街之建物，在建築當時應留六米路始准予建築並核發建照，已有此路，
      何需增加系爭土地為既成道路之必要。
三、證據：提出土地登記謄本（南區○○○段一０八五地號）一件、台中市都市計劃土地使
          用分區（或公共設施用地）證明書影本一件、土地登記謄本三十一件、地籍圖謄
          本影本一件、土地登記申請書影本（含地上權設定契約書影本、台灣省台中市政
          府工務區簡便行文表影本、規費收據影本、身分證影本、印鑑證明影本）一件、
          建物登記謄本五件、土地登記謄本（舊式）影本一件為證，並聲請訊問證人陳滄
          海、陳逸真，及聲請本院會同地政人員現場勘驗及測量。
乙、被告方面：
一、聲明：求為判決如主文所示。
二、陳述：
（一）系爭土地如附圖所示（Ａ）部分、面積０．０一二九公頃之土地上，舖有柏油路面部
      分（即崇倫街或舊路名光明六巷），是已供二戶以上之不特定人（公眾）通行二十年
      以上，為既成道路，而政府機關改善原有道路舖設柏油係公權力之行使，旨在促進公
      共利益，並無侵害既成道路土地所有權，被告並未占有系爭土地，亦未妨害原告所有
      權之行使，應無民法第七百六十七條規定之適用。
（二）而從八十年八月十二日林務局農林航空測量所之航照圖可知柳川西路四十一號建物北
      側九至十七公尺（約八公尺寬）為既成道路，其位置即涵蓋系爭土地，足見系爭土地
      為既成道路。又柳川西路四十一號住宅北側原有棚架及種植花草係由訴外人蔡張燕玉
      自行拆除後，才由被告舖設柏油，而系爭土地在棚架北側，故應為六巷既成道路之現
      址。
三、證據：提出證明書一件、戶籍謄本二件、照片二張、航照圖一件為證，並聲請訊問證人
          賴松森、曾素貞。
    理      由
一、被告之法定代理人於訴訟審理中因市長定期選舉，由「張溫鷹」變更為「乙○○」，且
    由現法定代理人乙○○聲明承受訴訟，於法尚無不合，應予准許，核先敘明。
二、本件原告主張：系爭土地為原告所有，不料被告在開闢同段一０八五─一地號土地為巷
    道時，竟未經原告同意，擅自在原告所有如附圖所示（Ａ）部分、面積０．０一二九公
    頃之土地上舖設柏油路面，作為巷道供通行使用，原告自得依民法第七百六十七條之規
    定，請求被告拆除地上柏油路面回復原狀，並將土地交還原告等語；被告則以：系爭土
    地如附圖所示（Ａ）部分、面積０．０一二九公頃之土地上，舖有柏油路面部分（即崇
    倫街或舊路名光明六巷），是已供二戶以上之不特定人（公眾）通行二十年以上，為既
    成道路，而政府機關改善原有道路舖設柏油係公權力之行使，旨在促進公共利益，並無
    侵害既成道路土地所有權，被告並未占有系爭土地，亦未妨害原告所有權之行使，應無
    民法第七百六十七條規定之適用等語，資為抗辯。
三、經查：系爭土地為原告所有，被告在系爭土地如附圖所示（Ａ）部分、面積０．０一二
    九公頃之土地上，舖有柏油路面部分，該部分現位於崇倫街通往柳川西路、三民西路之
    必經之處，崇倫街上有許多房屋及住戶等事實，業據原告提出土地登記謄本（南區○○
    ○段一０八五地號）一件、被告提出照片二張為證，並經本院會同地政人員現場勘驗、
    測量屬實，並製有勘驗筆錄及複丈成果圖（即本判決附圖）在卷可稽，復為兩造所不爭
    執，自堪信為真實。
四、按如附圖所示（Ａ）部分、面積０．０一二九公頃之土地部分，原係公眾由光明六巷（
    現改為崇倫街）通行至市區○道路之用，已供通行數十年之久，其中舖設柏油也已數十
    年等情，業據被告提出原告未爭執之由當地三十六名住戶共同出具之證明書一件為證，
    證人曾素貞到庭證稱：其在六十七年間即住在系爭土地附近，自其結婚後就有行走系爭
    土地，且當時即有舖設柏油，該土地是經眾人通行等語、證人賴松森則到庭證稱：伊是
    西川里里長，自五十八年起即住在附近，離系爭土地約七、八百公尺，在忠明南路及三
    民西路未拓寬前，系爭土地是通行至市區○○○道路，該土地供眾通行及舖設柏油均有
    數十年之久等語（見本院九十一年四月二十六日言詞辯論筆錄），足見系爭土地如附圖
    所示（Ａ）部分、面積０．０一二九公頃之土地，確係屬供不特定之大眾通行所必要，
    且其年代已久遠，而復無證據顯示該土地之所有權人在供通行之初有阻止之情事，則系
    爭土地係屬既成道路無疑；原告雖主張前詞，並舉證人陳滄海、陳逸真為證，惟查：證
    人陳滄海到庭證稱系爭土地之使用情形其不知情等語（見本院九十一年四月二十六日言
    詞辯論筆錄），是該證人之證詞難難採為有利原告主張之證據，至於證人陳逸真到庭證
    稱：在八十一年時其曾前往現場查看，但系爭土地確實之位置其並不知道，其只有印象
    現場有一條道路，旁邊有雜草和種菜，最近再去現場看，覺路和之前看的不一樣，道路
    面積有加大，但是往何方向加大則並不清楚，只是印象中原來房子（是否和現況相符不
    確定）邊就是道路等語（見本院九十一年五月十六日言詞辯論筆錄），亦不足認定系爭
    土地在八十一年間時非供道路使用而係有雜草或種菜之情形，而證人賴松森證稱：當時
    在系爭土地附近有一違建房屋，後來該違建被拆掉，故在違建拆除前後，臨近忠明南路
    與臨近柳川西路之光明六巷，其路寬並不相同等語（見本院九十一年四月二十六日言詞
    辯論筆錄），足見該柳川西路四十一號之房屋（即照片左上方之白色房屋）北側，在八
    十一年間時並非直接與道路接臨，核與被告所提原告不爭執其真正之航照圖所示，在八
    十年八月十二日時，該柳川西路四十一號之房屋北側距當時之光明六巷有九公尺之遠，
    而當時之道路寬有八公尺之情形，亦大致相符，益見前開證人陳逸真在八十一年間前往
    系爭現場所看到之道路，應即為系爭土地無誤，從而，該證人陳逸真之證詞，自亦不足
    採為原告有利認定之依據。原告主張系爭土地非既成道路，在八十一年間猶是雜草及菜
    園云云，應非事實，自無可採。
五、次按既成道路經歷之年代久遠而未曾中斷者，成立公用地役關係（司法院大法官會議第
    四００號解釋），而公共地役關係並非私法上之權利，乃私有土地具有公共用物之法律
    關係，與民法上之地役權之概念有別，並不以登記為成立要件，倘私有土地具有公用地
    役關係存在時，土地所有權人行使權利，應受限制，不得違反供公眾通行使用之目的，
    排除他人之使用；本件系爭土地如附圖所示（Ａ）部分、面積０．０一二九公頃之土地
    ，既已因供公眾通行而成為既成道路，使該部分土地具有公共用物，而成立公用地役關
    係，且不須經登記即可成立，原告對於土地所有權之行使應受限制，自不得違反供公眾
    通行使用之目的。原告主張系爭土地並無地役權之記載，故系爭土地上確無地役關係云
    云，尚有誤會。又，被告就前開如附圖所示（Ａ）部分、面積０．０一二九公頃之土地
    舖設柏油路面並維護整修，乃基於社會公眾福祉，本於行政機關公權力所為之給付行政
    行為，符合該公用物供公眾通行使用之目的，並無不當，而原告對於系爭如附圖所示（
    Ａ）部分、面積０．０一二九公頃之土地所有權，應受限制，不得違反供公眾通行使用
    之目的，復如前述，而原告提起本件訴訟請求被告拆除地上之柏油路面而將土地交還給
    其云云，顯有違供公眾通行使用之目的，於法即屬無據，應予駁回；末查，原告之訴既
    經駁回，則其假執行之聲請，亦失所附麗，應併予駁回。
六、兩造其餘攻擊及防禦方法，經審酌結果，核與本判決之結論均無影響，爰不以一一論述
    ，併予敘明。
七、據上論結，本件原告之訴為無理由，依民事訴訟法第七十八條，判決如主文。
中　　　華　　　民　　　國　　  九十一　　  年　　　六　　　月　　 二十五　　 日
~B臺灣臺中地方法院民事第四庭
~B    法　官　李國增
右為正本係照原本作成。
如不服本判決，應於判決送達後二十日內，向本院提出上訴狀。
中　　　華　　　民　　　國　　  九十一　　  年　　　六　　　月　　 二十七　　 日
~B法院書記官
